Inventaris van het archief van het Nederlandse Gezantschap in Oostenrijk, 1896-1938
Nationaal Archief, Den Haag
Gezantschap Oostenrijk
Gezantschap Oostenrijk, 1896-1938
Z21073
3.00 meter; 104 inventarisnummers.
Normale geschreven, getypte en gedrukte documenten, geen bijzondere handschriften.
Nationaal Archief, Den Haag
Het archief van het Gezantschap Oostenrijk bestaat uit stukken algemeen betrekking hebbende; politieke, juridische, economische, culturele en administratieve aangelegenheden. Het archief bevat correspondentie en minuten en agenda's op gevoerde correspondentie, rapportages, artikelen, verdragen en statuten. Het archief bevat tevens een verzameling stukken afkomstig van M. Rost van Tonningen, stukken m.b.t. de uitlevering van de Duitse Keizer, en een anarchistisch aanslagsplan op H.K.H. Prinses Juliana.
Archiefvorming
Geschiedenis van de archiefvormer
Na het herstel der onafhankelijkheid van Oostenrijk in 1813 hadden de wederzijdse diplomatieke vertegenwoordigers van Nederland en Oostenrijk de rang van Buitengewoon Gezant en Gevolmachtigd Minister.
Gedurende de periode van 1896-1938 vervulden de volgende personen deze functie:
Jhr.Mr. F.P. v.d. Hoeven - 13 december 1893
Jhr.Mr. W.M. v. Weede de Berencamp - 30 december 1901
Jhr.Mr. O.F.A.M. v.Nispen tot Sevenaer - 8 januari 1926
Jhr. F.E.M.H. Michiels van Verduynen - 14 mei 1928
L.G. van Hoorn - 9 december 1932
R.C.T. Roosmale Nepveu - 1 juni 1937
De dagtekening achter de naam is die der benoeming. De Gezant in Wenen was tevens geaccrediteerd bij de Hongaarse Regering.
Geschiedenis van het archiefbeheer
Voor de raadpleging van archiefstukken is het noodzakelijk dat de verschillende inventarissen van een lopend archief op elkaar aansluiten.
Nu doet zich echter bij de inventarisatie van het Gezantschapsarchief van Wenen de moeilijkheid voor, dat niet kan achterhaald worden waar het archief van dit Gezantschap vanaf het jaar 1843 tot 1896 geborgen is.
Het bevindt zich niet in het Ministerie van Buitenlandse Zaken te Den Haag bij het zgn.statisch archief en ook niet in het Algemeen Rijksarchief aldaar.
In dit laatste archief is wel het archief van het Gezantschap van Wenen aanwezig over de periode 1813-1842, voorzien van een inventaris. Het enige, wat dienaangaande gevonden werd was een briefwisseling uit het jaar 1923 tussen het Ministerie van Buitenlandse Zaken te Den Haag en de toenmalige Gezant in Wenen, thans wijlen Jhr.Mr. W.M.van Weede de Berencamp, inzake de overdracht van het archief.
Op 2 februari 1923 verzocht Jhr. van Weede de Berencamp aan de Minister van Buitenlandse Zaken om het Gezantschapsarchief over het tijdperk 1876-1913 naar Den Haag te mogen sturen wegens gebrek aan plaatsruimte in het Gezantschap te Wenen.
Het Ministerie van Buitenlandse Zaken antwoordde toen aan Harer Majesteits Gezant dat ruimte voor onderbrenging in het Ministerie ontbrak, maar dat er contact zou worden opgenomen met de Algemene Rijksarchivaris te Den Haag, om te komen tot een opname van dit archiefgedeelte in het Algemeen Rijksarchief.
Uit dit contact nu bleek dat de Algemene Rijksarchivaris aan de overname van de archieven de voorwaarde verbond dat deze zonder toestemming van de Minister van Buitenlandse Zaken door het publiek zouden kunnen worden geraadpleegd.
De bezwaren van de Minister waren dat op deze manier alle controle verloren zou gaan, alsmede dat de archieven van zo recente datum nog moeilijk gemist konden worden in verband met eventuele raadpleging.
De al of niet beschikbare plaatsruimte mocht hier naar de mening van Zijne Excellentie niet de doorslag geven.
Indien de Gezant oordeelde, dat de dossiers tot 1913 gemist zouden kunnen worden, dan vroeg hij zich af of in dit geval niet een gedeelte zou kunnen worden vernietigd. Hiermede eindigde de briefwisseling over deze kwestie.
Om nu vast te stellen of het archief van de jaren 1843 t/m 1895 in Wenen opgeborgen is gebleven dan wel vernietigd (inmers, het archief over de jaren 1896 t/m 1913 is in het Ministerie van Buitenlandse Zaken te Den Haag aanwezig), werd contact opgenomen met de Heer A. v.d. Stal, oud-gezantschapskanselier te Wenen gedurende de jaren 1913 tot 1953. Deze antwoordde, dat toen hij in 1919 aan het Gezantschap geplaatst werd, hij de archieven aantrof, beginnende bij het jaar 1876. Wat er met de archieven van vóór dit tijdperk was gebeurd, was hem niet bekend.
Het archief van 1876 af t/m 1913 werd door de Heer A. v.d. Stal in kisten verpakt en gereed gemaakt voor verzending. Toen bleek, dat het Ministerie van Buitenlandse Zaken te Den Haag niet geneigd was tot overneming, hetgeen gemotiveerd werd met gebrek aan plaatsruimte, bleven de archieven ingepakt staan en maakten twee verhuizingen mee in Wenen.
In 1928 volgde de benoeming van thans wijlen Jhr. F.E.M.H. Michiels van Verduynen tot Harer Majesteits Gezant aldaar. Het Gezantschap bevond zich toen in het Paleis IV., Prinz Eugenstrasse 60, in 1926 door de toenmalige Gezant Jhr.Mr. O.F.A.M. van Nispen tot Sevenaer bij diens benoeming gehuurd. Jhr. Michiels van Verduynen wenste niet zijn intrek te nemen in dat gebouw omdat het te groot en te duur was.
Aangezien toen wederom verhuisd moest worden, en wel naar I., Ranngasse 4, gaf de Gezant aan de Attaché Mr. P.D.E. Teixeira de Mattos en de Kanselier A. v.d. Stal opdracht de archieven over het tijdperk 1876-1913 in de kachel van de centrale verwarming te verbranden, temeer daar het Ministerie van Buitenlandse Zaken te Den Haag geen prijs bleek te stellen op bezit van bedoelde archieven.
Als gevolg van de annexatie van Oostenrijk op 12 maart 1938 werd het Gezantschap, dat toen gevestigd was, III., Reisnerstrasse 59, opgeheven en op last van het Ministerie van Buitenlandse Zaken werden de archieven van 1913/1914 af tot april 1938 verpakt in enige kisten, door de Kanselier A. v.d. Stal op 8 april d.a.v. overgebracht naar Harer Majesteits Gezantschap te Berlijn, gevestigd Rauchstrasse 10.
Voor zover hem bekend, werden de politieke rapporten naar het Ministerie van Buitenlandse Zaken te Den Haag gezonden, terwijl het overige archief bij een luchtaanval op het pand Rauchstrasse 10, verbrand zou zijn. Tot zover wat de Heer A. v.d. Stal, oud-kanselier van het Gezantschap, zich terzake kon herinneren.
Concluderende kan gezegd worden, dat het archief van Wenen over de jaren 1843-1875 onvindbaar is, en de bevolen vernietiging van het archief van 1876-1913 zich beperkt heeft tot het archief van 1876-1895.
Tenslotte zal uit de inventaris blijken, dat naast de politieke rapporten ook stukken over andere onderwerpen voorkomen, wat erop wijst, dat naar alle waarschijnlijkheid de naar Berlijn gezonden archiefstukken bij de luchtaanval aldaar gespaard zijn gebleven.
De verwerving van het archief
Overbrenging van een overheidsarchief
Het archief is krachtens bepalingen van de Archiefwet overgebracht.
Inhoud en structuur van het archief
2.05
Inhoud
Het archief van het Gezantschap Wenen over de jaren 1896-1938 kan nagenoeg als compleet worden beschouwd, met aantekening hierbij, dat de agenda's van de ingekomen en uitgaande brieven vanaf 1 januari 1896 t/m 22 november 1908 en van 11 maart 1922 t/m 31 maart niet aanwezig zijn.
Aanwijzingen voor de gebruiker
Openbaarheidsbeperkingen
Deels openbaar, deels beperkt openbaar (A).
Materiële beperkingen
Aanvraaginstructie
Openbare archiefstukken kunnen online worden aangevraagd en gereserveerd. U kunt dit ook via de terminals in de studiezaal van het Nationaal Archief doen. Om te kunnen reserveren dient u de volgende stappen te volgen:
U maakt een profiel aan op www.gahetna.nl, en logt vervolgens in
Via de archiefinventaris (alleen de beschrijvingen met rode nummers) selecteert u het gewenste archiefstuk door op de knop 'Reserveren' te klikken
In het volgende scherm geeft u aan op welke dag u het archiefstuk wilt inzien
Indien u zich bevindt in de studiezaal en een tafelnummer heeft ontvangen kunt u dit nummer vermelden. Als u geen tafelnummer heeft kunt u tafelnummer 777 laten staan
Vervolgens bevestigt u uw reservering door deze te versturen.
Verwant materiaal
Beschikbaarheid van kopieën
Beschrijving van de series en archiefbestanddelen
- Politieke aangelegenheden., I.
  - Algemeen., A.
    - Minuten van uitgaande brieven aan het Ministerie van Buitenlandse Zaken te 's-Gravenhage, 1896-1913; 1-18; 18 omslagen
      - 1896 januari-december, 1
      - 1897 januari-december, 2
      - 1898 januari-december, 3
      - 1899 januari-december, 4
      - 1900 januari-december, 5
      - 1901 januari-december, 6
      - 1902 januari-december, 7
      - 1903 januari-december, 8
      - 1904 januari-december, 9
      - 1905 januari-december, 10
      - 1906 januari-december, 11
      - 1907 januari-november, 12
      - 1908 januari-december, 13
      - 1909 januari-december, 14
      - 1910 januari-december, 15
      - 1911 januari-december, 16
      - 1912 februari-december, 17
      - 1913 januari-december, 18
      - Bescherming Vreemde missies., 1919; 8A
    - Ingekomen brieven van en minuten van uitgaande brieven aan het Ministerie van Buitenlandse Zaken te 's-Gravenhage en de Consul-Generaal te Budapest, consuls c.a., 1914-1938; 19-43; 25 omslagen
      - 1914 februari-december, 19
      - 1915 februari-december, 20
      - 1916 januari-december, 21
      - 1917 januari-november, 22
      - 1918 januari-december, 23
      - 1919 januari-november, 24
      - 1920 maart-december, 25
      - 1921 januari-december, 26
      - 1922 januari-december, 27
      - 1923 februari-december, 28
      - 1924 januari-december, 29
      - 1925 januari-december, 30
      - 1926 januari-december, 31
      - 1927 januari-december, 32
      - 1928 januari-december, 33
      - 1929 januari-december, 34
      - 1930 januari-december, 35
      - 1931 januari-december, 36
      - 1932 januari-december, 37
      - 1933 januari-december, 38
      - 1934 januari-december, 39
      - 1935 januari-december, 40
      - 1936 januari-december, 41
      - 1937 januari-december, 42
      - 1938 januari-maart, 43
    - Politieke rapporten van andere posten aan het Ministerie van Buitenlandse Zaken te 's-Gravenhage, Gestencilde afschriften., 1911-1915; 44-45; 2 omslagen
      - 1911 juli-1912 december, 44
      - 1913 januari-1915 oktober, 45
    - Politieke rapporten van de Nederlandse Zaakgelastigde te Budapest aan het Ministerie van Buitenlandse Zaken te 's-Gravenhage, Doorslagen., 1921 oktober-1925 december; 46; 1 omslag
  - Waarneming van belangen., B.
    - Briefwisseling met het Nederlands en Luxemburgs Ministerie van Buitenlandse Zaken over de waarneming van de Luxemburgse belangen door Nederland, 1913 juli-1922 mei; 47; 1 omslag
      Ingevolge de schikking van 6/7 januari 1880 met Luxemburg, nam Nederland de belangen waar van dit land tot 1 april 1922, op welke datum Luxemburg een eigen vertegenwoordiger benoemde in Oostenrijk.
    - Briefwisseling met Griekse instanties en het Ministerie van Buitenlandse Zaken te 's-Gravenhage over de waarneming van de Griekse belangen door Nederland, 1917 juni-1919 oktober; 48; 1 omslag
  - Zending Zimmerman-Rost van Tonningen., C.
    Mr. A.R. Zimmerman, oud-burgemeester van Rotterdam, werd in 1922 door H.M. de Koningin, op verzoek van de Volkenbond, aangewezen tot arbiter in het Oostenrijks-Hongaars geschil over Burgenland. Van 1923-1926 was hij Commissaris-Generaal van de Volkenbond voor Oostenrijk, belast met het toezicht op het gebruik van de aan dit land verleende financiële hulp.
    Mr. M. Rost van Tonningen was Volkenbondscommissaris van 1926-1928. Van 1931-1936 oefende hij toezicht uit, als vertegenwoordiger van de Volkenbond, op de Oostenrijkse financiën.
    - Briefwisseling met het Ministerie van Buitenlandse Zaken te 's-Gravenhage en Mr. A.R. Zimmerman inzake zijn missie als vertegenwoordiger van de Volkenbond in 0ostenrijk, 1922-1926; 49-51; 3 omslagen
      - 1922 juni-1923 maart, 49
      - 1924 maart-1924 oktober, 50
      - 1925 januari-1926 juni, 51
    - Rapport van de 23e zitting van de Volkenbond te Parijs over de wederopbouw van Oostenrijk met afschriften van de tekst van de redevoeringen door Mr.A.R. Zimmerman aldaar gehouden, 1923 februari; 52; 1 omslag
    - Briefwisseling met het Nederlands en Oostenrijks Ministerie van Buitenlandse Zaken, met Mr. M. Rost van Tonningen en met een bankinstelling te 's-Gravenhage inzake de Nederlandse deelneming aan de garantie der voor Oostenrijk bestemde Volkenbond-leningen, 1922-1923, 1933; 53-54; 2 omslagen
      - 1922 september-1923 maart, 53
      - 1933 maart-1933 december, 54
    - Brief van Mgr. I. Seipel, Kanselier van Oostenrijk, aan Mr. A.R. Zimmerman over de financiële wederopbouw van Oostenrijk, Doorslag, 1923 januari; 55; 1 stuk
    - Brieven van Mr. M. Rost van Tonningen aan de President van het Controle-comité en aan de President van het Financiëlecomité van de Volkenbond, Doorslagen., 1933 juni; 56; 1 omslag
    - Rapport van Mr. M. Rost van Tonningen over de onderhandelingen van Oostenrijk met de buitenlandse crediteuren van het "Creditenanstalt", Doorslag., 1935 oktober; 57; 1 stuk
    - Veertiende driemaandelijkse rapport van Mr.M.Rost van Tonningen over de financiële positie van Oostenrijk in het le kwartaal van 1935. Doorslag., 58; 1 stuk
  - Aangelegenheden van uiteenlopende politieke aard., D.
    - Tweede Kamerverslagen betreffende de schipbreuk van het Engelse Stoomschip "Nisero" op de Westkust van Atjeh en de gevangenneming der bemanning, 1884; 59; 1 omslag
    - Proclamatie inzake de regeringsaanvaarding door H.M. Koningin Wilhelmina, Afschrift., 1898; 60; 1 stuk
    - Nederlandse Troonreden, Afschriften., 1896-1910; 61; 1 omslag
    - Ingekomen brieven van het Ministerie ven Buitenlandse Zaken te Wenen over de bezetting van dit Ministerie, 1896 juni-1922 december; 62; 1 omslag
    - Ingekomen brieven van het Ministerie van Buitenlandse Zaken te Wenen over de begroting van dit Ministerie, 1902 november-1910 oktober; 63; 1 omslag
    - Briefwisseling met het Ministerie van Buitenlandse Zaken te 's-Gravenhage over een bezoek van drie Nederlandse officieren aan het gevechtsfront in Italië, 1918 september-1919 februari; 64; 1 omslag
    - Briefwisseling met het Ministerie van Buitenlandse Zaken te 's-Gravenhage en particulieren over dienstneming in het koloniale leger, 1921 januari-1929 november; 65; 1 omslag
    - Briefwisseling met Ministerie van Buitenlandse Zaken te 's-Gravenhage over de uitlevering van de Duitse Keizer, 1919 juli-1922 maart; 66; 1 omslag
    - Krantenartikelen en brochures over de onderdrukking van Hongaarse minderheden in Tsjechoslowakije, 1930-1931; 67; 1 omslag
    - Ingekomen brief van het Ministerie van Buitenlandse Zaken te 's-Gravenhage over de hervatting van het diplomatiek verkeer tussen Nederland en Servië, Afschrift, 1922 februari; 68; 1 stuk
    - Briefwisseling over het "Allrussische Gesellschaft gegen den Bolschevismus", 1921 augustus; 69; 1 omslag
    - Briefwisseling betreffende onthullingen van Fransz Xaver Irsigler over een anarchistisch aanslagplan tegen H.K.H. Prinses Juliana, 1923 september-1923 oktober; 70; 1 omslag
- Andere aangelegenheden., II.
  - Juridisch., A.
    - Briefwisseling met het Nederlands en Oostenrijks Mnisterie van Buitenlandse Zaken en de Consul-Generaal te Budapest over de in Oostenrijk-Hongarije bestaande wettelijke bepalingen en vigerende voorschriften, 1912 juli-1919 juli; 71; 1 omslag
    - Briefwisseling met particulieren inzake nalatenschappen, 1917-1919; 72-73; 2 omslagen
      - 1917 december-1919 juli, 72
      - 1919 december-1922 december, 73
    - Briefwisseling met het Nederlands en Oostenrijks Ministerie van Buitenlandse Zaken en Vertegenwoordigers van andere mogendheden inzake kwesties van nationaliteit, 1917 maart-1923 november; 74; 1 omslag
    - Briefwisseling met diverse instanties inzake particuliere aangelegenheden van de in Oostenrijk-Hongarije verblijvende Nederlanders en huwelijken tussen Oostenrijks-Hongaarse en Nederlandse of Luxemburgse onderdanen, 1918 januari-1919 april; 75; 1 omslag
    - Briefwisseling met het Oostenrijks en Nederlands Ministerie van Buitenlandse Zaken en Vertegenwoordigers van andere mogendheden inzake de naturalisatie van diverse personen, 1917-1920; 76-77; 2 omslagen
      - 1917 april-1918 december, 76
      - 1920 januari-1920 december, 77
    - Briefwisseling met het Ministerie van Buitenlandse Zaken te 's-Gravenhage inzake een verzoek om schadevergoeding, gericht tot de Oostenrijkse regering, ten behoeve van de bij de onlusten in Wenen gedupeerde Nederlander L. v. Embden, 1921 december-1922 juni; 78; 1 omslag
    - Briefwisseling over een poging tot het vervalsen van Nederlandse bankbiljetten, 1922 februari-1923 juli; 79; 1 omslag
    - Brief van de Gezant te Budapest aan het Ministerie van Buitenlandse Zaken te 's-Gravenhage inzake een vordering van de Hollands-Turkse Tabakmaatschappij op de Hongaarse Staat. Doorslag., 1933 april; 80; 1 stuk
  - Economisch., B.
    - Economische rapporten van de Gezantschapssecretarissen aan het Ministerie van Buitenlandse Zaken te 's-Gravenhage. Minuten, getypt en geschreven., 1903-1917; 81-82; 2 omslagen
      - 1903 augustus-1913 november, 81
      - 1914 februari-1917 oktober, 82
    - Economisch rapport over de havenstad Fiume aan het Ministerie van Buitenlandse Zaken te 's-Gravenhage. Doorslag., 1918 augustus; 83; 1 stuk
    - Verzameling van door Oostenrijk gesloten handelsverdragen. Doorslagen en gedrukte stukken., 1923-1927; 84; 1 omslag
    - Rapporten over de door de Europese landen gevolgde douanepolitiek. Gestencilde afschriften., 1926; 85; 1 omslag
    - Rapport over de economische toestand van Oostenrijk aan het Ministerie van Buitenlandse Zaken te 's-Gravenhage, 1927 januari; 86; 1 stuk
    - Briefwisseling met het Ministerie van Buitenlandse Zaken te 's-Gravenhage over de door Nederland en door Oostenrijk met andere landen gesloten handels verdragen, 1927 april; 87; 1 omslag
  - Cultureel., C.
    - Briefwisseling met het Nederlands en Oostenrijks Ministerie van Buitenlandse Zaken, met de Consul-Generaal te Budapest, met Oostenrijkse en Nederlandse instanties inzake tentoonstellingen in Nederland en Oostenrijk-Hongarije, 1913 februari-1917 december; 88; 1 omslag
    - Briefwisseling met het Ministerie van Buitenlandse Zaken te 's-Gravenhage inzake de aankoop van een antiek kanon, in 1669 door de geschutgieter Albert Bennings te Lübeck aan de Staten-Generaal der Verenigde Nederlanden geschonken, 1919 april-1920 april; 89; 1 omslag
    - Briefwisseling met het Ministerie van Buitenlandse Zaken te 's-Gravenhage, met Graaf Khuen e.a., over de verkoop van Oostenrijkse kunstschatten, 1922 januari; 90; 1 omslag
    - Statuten en werkprogramma's van de verenigingen Nederland-Oostenrijk en Oostenrijk-Nederland, 1924; 91; 1 omslag
  - Hulpverlening., D.
    - Briefwisseling met het Nederlands en Oostenrijks Ministerie van Buitenlandse Zaken, met Oostenrijkse en Nederlandse instanties en met particulieren over het opnemen van Oostenrijkse en Hongaarse kinderen in Nederland en het zenden van levensmiddelen, 1919-1921; 92-94; 3 omslagen
      - 1919 april-1920 april, 92
      - 1920 mei-1920 december, 93
      - 1921 januari-1921 december, 94
    - Briefwisseling met het Nederlands Comité voor de verdeling der gelden van het Amerikaanse fonds tot ondersteuning van de Joodse oorlogsslachtoffers in Russisch-Polen, en met het Ministerie van Buitenlandse Zaken te 's-Gravenhage en met de Joodse Comité's in Polen, 1917 oktober-1919 februari; 95; 1 omslag
  - Gezantschapsaangelegenheden., E.
    - Briefwisseling met het Ministerie van Buitenlandse Zaken te 's-Gravenhage over de benoeming, bevordering en ontslag van het Gezantschapspersoneel met 5 gedrukte staten van leden van het Corps Diplomatique te Wenen, 1894 mei-1919 februari; 96; 1 omslag
    - Briefwisseling met Ministerie van Buitenlandse Zaken te 's-Gravenhage over de benoeming van Jhr.Mr. W.M. van Weede de Berencamp tot lid en tevens voorzitter van de consulaire examencommissie, 1901 februari-1904 oktober; 97; 1 omslag
    - Briefwisseling met het Ministerie van Buitenlandse Zaken te 's-Gravenhage over instructies omtrent "briefwisseling" 1896-1911, 1919-1922; 98-99; 2 omslagen
      - 1896 november-1911 mei, 98
      - 1919 juni-1922 december, 99
    - Briefwisseling met Max. Blokzijl, Berlijns redacteur van het Algemeen Handelsblad, inzake een verzoek om bij zijn berichtgeving gebruik te mogen maken van het telephoontoestel van H.M. Gezantschap, 1920 maart; 100; 1 omslag
  - Administratie., F.
    - Agenda's van de ingekomen en uitgaande brieven, 1908-1922; 101-103; 3 delen
      - 1908 november 23-1914 juli 26, 101
      - 1914 juli 27-1917 Juli 2., 102
      - 1920 juni 7-1922 maart 10, 103